臺灣新北地方法院民事判決
111年度訴字第440號
原      告  蔡沂芬  
            蕭玉蓮  
共      同
訴訟代理人  劉德壽律師
            李致詠律師
            劉逸旋律師
被      告  蘇文旭  
上列當事人間請求分割共有物事件，經本院於民國111年7月14日
言詞辯論終結，判決如下：
    主  文
兩造共有如附表一所示不動產應予變價分割，所得價金依附表二
所示應有部分比例分配。
訴訟費用由兩造依附表二所示應有部分比例負擔。
    事實及理由
一、原告主張：附表一所示不動產(下稱系爭房地)，原為被告與
    訴外人蘇文吉共有，應有部分各1/2，因蘇文吉積欠原告債
    務屆期未清償，經原告向本院聲請拍賣無人應買，遂由原告
    二人承受蘇文吉之應有部分各1/4。因兩造無法達成分割協
    議，且系爭房地並無因使用目的不能分割情事，且無契約訂
    有不分割期限，又系爭房地為3層樓鋼筋混凝土建物，屋齡
    已逾30年，只有單一出入口，目前係由蘇文吉一家居住，兩
    造均未居住在內，如採原物分割，兩造各自取得面積顯然過
    小，且須共用單一出入口，有害於各自日常生活之使用及經
    濟利用價值，況兩造間無親屬關係並無同住可能性，故以原
    物分割顯有困難，斟酌保持系爭房地之完整利用、經濟效用
    、全體共有人之利益及簡化共有關係等，請求將系爭房地變
    價分割，爰依民法第823條第1項、第824條第2項規定提起本
    件訴訟等語，並聲明：如主文第1項所示。
二、被告則以：系爭房地現由被告弟弟蘇文吉使用，房屋大門只
    有1扇、屋內僅有1座內梯，被告目前沒有錢跟原告購買，希
    望能給予2年時間再向原告購買，不然可將房屋拆除，土地
    由兩造均分等語，資以抗辯。並聲明：原告之訴駁回。
三、本院之判斷：
(一)按各共有人，除法令另有規定外，得隨時請求分割共有物。
    但因物之使用目的不能分割或契約訂有不分割之期限者，不
    在此限，民法第823條第1項定有明文。次按共有物之分割，
    依共有人協議之方法行之。分割之方法不能協議決定，或於
    協議決定後因消滅時效完成經共有人拒絕履行者，法院得因
    任何共有人之請求，命為下列之分配：一、以原物分配於各
    共有人。但各共有人均受原物之分配顯有困難者，得將原物
    分配於部分共有人。二、原物分配顯有困難時，得變賣共有
    物，以價金分配於各共有人；或以原物之一部分分配於各共
    有人，他部分變賣，以價金分配於各共有人，同法第824條
    第1、2項亦有規定。又法院定共有物分割之方法，固可由法
    院自由裁量，惟應斟酌各共有人之意願、利害關係、共有物
    之性質、分割後之經濟效用及公共利益等為公平決定。
(二)查兩造共有附表一所示之系爭房地，應有部分如附表一應有
    部分欄所示，有系爭房地之土地、建物登記第一類謄本在卷
    可佐(本院卷第25-29頁)，又系爭房地無因使用目的不能分
    割情事，亦查無兩造有以契約訂立不分割期限，且兩造復未
    能達成協議分割之共識，揆諸首揭規定，原告請求裁判分割
    系爭房地，自屬有據。本院審酌系爭房地之土地面積97.21
    平方公尺、房屋為3層樓總面積175.54平方公尺，依兩造所
    陳房屋僅有大門單一出入口及內梯1座，各樓層間使用上即
    具有不可分性，且兩造均未居住在系爭房屋亦無親屬關係，
    若採原物分割除違反共有人意願外，亦可能徒增日後共有人
    使用上之爭議，各共有人亦難為有效使用。又考量系爭房地
    以變價方式分割，在自由市場競爭下，應可使系房地市場價
    值極大化，共有人如有意願、資力亦有機會參加競標、優先
    承買取得系爭房地，是本院認原告主張以變價分割之方法，
    將系爭房地變賣所得價金依附表二所示應有部分比例分配，
    應為公平適當。至被告雖表示其願於2年後再向原告購買，
    或可將房屋拆除、土地由兩造均分等語，然兩造現已未能協
    議分割，難期於將來可就買賣條件達成共識，且系爭房地分
    割爭議長期擱置，各共有人無法獲取應有之經濟上利益，拆
    除房屋則有害不動產之完整性及經濟價值，故認被告之分割
    方案為不可採。
四、綜上所述，原告依民法第823條第1項、第824條第2項規定，
    請求分割系爭房地，應屬有據，且將系爭房地以變價方式分
    割，所得價金依附表二所示應有部分比例分配予兩造，應屬
    適當，爰判決如主文第1項所示。
五、末按因共有物分割之事件涉訟，由敗訴當事人負擔顯失公平
    者，法院得酌量情形，命勝訴之當事人負擔其一部，民事訴
    訟法第80條之1定有明文。查系爭房地因兩造無法達成分割
    協議，原告因而提起訴訟，然兩造均因系爭房地之分割而互
    蒙其利，揆諸上開規定，本院認此訴訟費用應由兩造依附表
    二所示應有部分比例負擔，始屬公平，爰判決如主文第2項
    所示。
六、本件判決之基礎已臻明確，兩造其餘之攻擊防禦方法及舉證
    ，經審酌核與判決結果無影響，爰不逐一予以論列，併此敘
    明。
七、訴訟費用負擔之依據：民事訴訟法第80條之1。
中　　華　　民　　國　　111 　年　　8 　　月　　19　　日
                  民事第四庭  法　官　許品逸
以上正本係照原本作成。
如對本判決上訴，須於判決送達後20日之不變期間內，向本院提
出上訴狀。如委任律師提起上訴者，應一併繳納上訴審裁判費。
中　　華　　民　　國　　111 　年　　8 　　月　　19　　日
                              書記官  邱雅珍  
附表一：
編號 不動產 面積(平方公尺) 應有部分 1 新北市○○區○○段0000○號建物即門牌新北市○○區○○○路000號房屋 1層：47.38 2層：57.14 3層：57.14 騎樓：13.88 陽台：14 平台：2.88 蘇文旭1/2    蔡沂芬1/4    蕭玉蓮1/4 2 新北市○○區○○段000地號土地 97.21 蘇文旭1/2    蔡沂芬1/4    蕭玉蓮1/4 
附表二：　　　　　　　　　　　　　　　
編號 共有人 應有部分比例 1 蘇文旭 1/2 2 蔡沂芬 1/4 3 蕭玉蓮 1/4